【裁判字號】    97,易,5
【裁判日期】    970324
【裁判案由】    損害債權
【裁判全文】
臺灣嘉義地方法院刑事判決            九十七年度易字第五號
公  訴  人  臺灣嘉義地方法院檢察署檢察官
被      告  丁○○
上列被告因損害債權案件，經檢察官提起公訴（九十六年度偵字
第九三七一號），本院判決如下：
    主  文
丁○○共同債務人於將受強制執行之際，意圖損害債權人之債權
，而處分其財產，處有期徒刑伍月，如易科罰金以新臺幣壹仟元
折算壹日。
    事  實
一、丁○○於民國九十四年間，因生活及事業周轉需要，向其弟
    丙○○之妻甲○○借用台新商業銀行（下稱台新銀行）現金
    卡使用，並約定所生債務應由丁○○負責償還，惟丁○○使
    用現金卡借款後，僅清償部分債務，至九十五年十二月十四
    日止，尚積欠現金卡債務本金部分新臺幣（下同）二十六萬
    六千三百六十八元、利息部分六萬八千七百八十元及手續費
    五百元，合計三十三萬五千六百四十八元迄未償還，嗣甲○○與丙○○感情生變，雙方已於九十五年十月七日協議離婚
    ，甲○○遭台新銀行催討債務後，因不甘承擔，於向丁○○
    索討借款未果後，於九十六年二月間向臺灣嘉義地方法院嘉
    義簡易庭（下稱本院簡易庭）訴請丁○○償還上開金額及法
    定遲延利息，經本院簡易庭於九十六年三月十五日以九十六
    年度嘉簡字第一一三號民事簡易判決命丁○○應給付甲○○
    三十三萬五千六百四十八元，及其中二十六萬六千三百六十
    八元自九十五年十二月十四日起至清償日止按年息百分之十
    八點二五計算之利息，該判決並於九十六年四月二十八日確
    定，並經本院簡易庭於九十六年五月十四日核發民事判決確
    定證明書。詎丁○○知悉甲○○已取得執行名義，竟意圖損
    害債權人甲○○之債權，於所有財產將受強制執行之際，將
    其所有位於嘉義縣中埔鄉○○村○○路○段九０一號一樓之
    「詩妮美容材料行」（下稱詩妮材料行）於九十六年五月十
    五日移轉予具犯意聯絡之表妹乙○○，並於同年六月十二日
    辦畢商業登記變更詩妮材料行負責人為乙○○，而處分該財
    產，甲○○則因再度向丁○○索討借款未果，遂委請律師於
    九十六年六月七日檢附前開民事判決書及確定證明書具狀向
    本院民事執行處聲請強制執行，經甲○○於九十六年七月九
    日導引執行書記官至詩妮材料行現場準備執行時，因鄰人告
    知材料行已易主，致執行無著核發債權憑證，甲○○始循線
    查悉上情。
二、案經甲○○訴請臺灣嘉義地方法院檢察署檢察官偵查後起訴
    。
    理  由
壹、程序部分：
    本件被告於言詞辯論終結前，對於本院以下認定事實所憑證
    據之證據能力，未為異議。而本件審理過程亦經進行交互詰
    問程序，證據並逐一提示被告表示意見，本院審酌採納該等
    證據，無礙被告於程序上之彈劾詰問權利，認以下證據均合
    於刑事訴訟法第一百五十九條之四、之五規定，因而具備證
    據能力，合先敘明。
貳、實體部分：
一、訊據被告丁○○固坦承其曾向告訴人甲○○借用台新銀行現
    金卡使用並留下債務，及甲○○向其索討借款未果，訴請法
    院經前揭判決確定，及其於九十六年五月十五日將詩妮材料
    行移轉予表妹乙○○並辦畢變更負責人登記等情，惟矢口否
    認有何損害債權犯行，辯稱其所積欠之現金卡債務已經其弟
    丙○○向農會貸款代為清償，甲○○之債權因與此充抵而不
    存在，及其並不知將受強制執行，因與乙○○合夥經營材料
    行，積欠乙○○二百六十二萬元無力清償，故以材料行抵償
    債務，並無損害甲○○債權之意圖云云。經查：
  (一)按刑法第三百五十六條損害債權罪所謂債務人「將受強制執
    行之際」，係指債權人取得執行名義後，執行程序尚未終結
    前之期間（最高法院二十四年上字第五二一九號判例意旨可
    供參照），是本罪之成立，固以債權人取得執行名義為前提
    要件，但不以債權人業已向法院聲請強制執行為限，於債權
    人取得執行名義後，債務人之財產即有受強制執行之可能，
    若債務人明知於此，仍基於損害債權之意圖將名下財產處分
    ，即與該罪之構成要件相當。查前揭被告於九十四年間向告
    訴人借用台新銀行現金卡使用留下債務，告訴人催討未果，
    起訴請求被告償還，經本院判命被告給付告訴人前開金額、
    法定遲延利息，及該判決於九十六年四月二十八日確定，本
    院並於九十六年五月十四日核發確定證明書等情，業據證人
    甲○○於本院審理時證述明確，並有存證信函、現金卡交易
    紀錄（見臺灣嘉義地方法院檢察署九十六年度他字第一三三
    ０號卷第三至一０頁）、民事簡易判決書及判決確定證明書
    （見本院九十六年度執字第一二０六九號卷第三、四頁）在
    卷可憑，堪以認定，而被告於本院審理時自承曾收受起訴狀
    繕本，知悉被告請求金額，並曾對前開民事判決提起上訴後
    撤回致全案確定等語（見本院卷第六八、六九頁），並有上
    訴狀、撤回上訴狀影本在卷可憑（見臺灣嘉義地方法院檢察
    署九十六年度交查字第一一九三號卷第二五至二八頁），足
    見被告當時確已知悉告訴人取得執行名義之事，復參酌證人
    甲○○證述其於判決確定後，在執行前曾到被告經營之材料
    行要求償還部分款項遭拒，當時即表示要依法律程序繼續進
    行，被告則表示不予理會等語（見本院卷第六四頁），衡情
    ，被告對其所負擔債務將受告訴人強制執行應有所悉，所辯
    不知將受強制執行云云，並非可採。
  (二)前揭被告將詩妮材料行於九十六年五月十五日移轉予表妹乙○○，並於同年六月十二日辦畢負責人變更登記，及甲○○
    以前開民事確定判決為執行名義聲請強制執行，因詩妮材料
    行易主致執行無著核發債權憑證等情，業經證人甲○○證述
    明確，並有強制執行聲請狀、民事簡易判決書、判決確定證
    明書、營利事業查詢資料、詩妮材料行儀器清單、民事執行
    處通知、執行筆錄、債權憑證（以上見同執字卷第一至一一
    頁）及移轉協議書（見同交查字卷第八頁）在卷可憑，亦堪
    認定，是被告確在告訴人取得執行名義後，強制執行程序終
    結前處分財產，致告訴人執行債權無從實現，亦無疑義。
  (三)被告雖以證人丙○○之證詞及甲○○當時所書寫之信函為據
    ，辯稱告訴人債權已因充抵不存在云云，惟此與被告於偵查
    時明確供承積欠告訴人如民事判決所示款項（見臺灣嘉義地
    方法院檢察署九十六年度偵字第九三七一號卷第六頁），前
    後已不相符，再核證人丙○○於本院審理時雖證述其曾向農
    會貸款二十萬元，其中十五萬元用來清償告訴人現金卡債務
    等語（見本院卷第三九頁），經與被告所提甲○○書寫之信
    函所載「台新部分的錢，我（指甲○○）這個月已替妳（指
    被告）繳了，我有個想法，希望妳答應，．．．台新十四萬
    元的部分，你分次拿給阿宗（即丙○○）去還農會好了，．
    ．．」等語對照後（見本院卷第四三頁），可見甲○○於審
    理時所稱這封信所載僅係我當時向被告提議的一個安排方式
    ，但並無充抵之約定等語，尚非虛妄，而並無證據可資認定
    被告、告訴人或丙○○間有達成債務充抵之約定，被告對此
    亦無法進一步說明，所辯自難採信，況證人丙○○於本院審
    理時雖曾證述上情，惟其亦稱「我給甲○○十五萬元，我九
    十四年八月十六日貸出後，三天後就給甲○○還卡債。當初
    有說是她（指甲○○）向我借，要償還」（見本院卷第三七
    頁）、「因為是夫妻沒有簽借據」（見本院卷第三八頁）等
    語，復審酌丙○○、甲○○離婚時，雙方言明二人之債權債
    務關係應自行處理，與他方無關等語，有離婚協議書在卷可
    憑（見本院卷第七七頁），益見被告所辯充抵乙節，無非事
    後拼湊之詞；遑論告訴人在離婚後於九十五年十一月二日寄
    送存證信函予被告，表示被告尚積欠其二十九萬餘元未還，
    被告則同以存證信函回覆表示僅承認積欠部分款項而已，有
    前開存證信函二份可憑，嗣告訴人多次催討未果，以其再次
    核算所得即本金二十六萬六千三百六十八元，並加計利息六
    萬八千七百八十元及手續費五百元，向本院簡易庭訴請被告
    給付獲判勝訴，被告並於上訴後撤回任令判決確定，有前開
    上訴狀、撤回上訴狀可憑，綜上，被告對所欠債務既經彼此
    爭執及審判程序加以釐清，其於告訴人取得執行名義後始以
    債權不存在為辯，應係卸責之詞，不足採信。
  (四)至被告另舉證人乙○○之證詞，辯解其移轉材料行之行為係
    清償其他債務，並無損害告訴人債權之意圖云云。經查證人
    乙○○於本院審理時固證述其於九十三年三月至五月間，因
    與被告合夥經營詩妮材料行而投資二百六十二萬元，惟只參
    與一個月即退出，退股後投資款項並未收回，亦未曾回收報
    酬，當時因為彼此信任未簽書面契約，未向被告索討，直到
    九十六年五月間為保障債權始受讓詩妮材料行云云（見本院
    卷第三一至三四頁），核其所述投資情形，乙○○既於二個
    月內投資二百六十二萬元予詩妮材料行，經營一月即告退出
    ，不僅未收回投資款，亦未尋求任何擔保，顯與一般常情有
    違；而證人乙○○雖提出新竹國際商業銀行（已為渣打國際
    商業銀行購併）之存摺節本以為投資材料行之證明（見同交
    查字卷第二一至二四頁），惟其所稱提領用來投資材料行之
    款項，少則十餘萬元，多則四十二萬元，均未進任何帳戶，
    本院質其投資款交付方式與憑據時，其僅稱全部都是現金交
    付，因為彼此信任沒有任何憑據或領據云云（見本院卷第三
    一、三四頁），與一般款項交付情形亦不合；復審酌詩妮材
    料行於設立時登記資本額僅六千元，有前開營利事業查詢資
    料可憑，於九十六年五月間移轉時，則約值六十萬元，亦經
    證人乙○○敘明在卷（見本院卷第三六頁），材料行之價值
    與乙○○所稱二百六十二萬元投資數額有極大差距，遑論乙○○於偵查中自稱其投資占詩妮材料行半數出資比例云云（
    見同交查字卷第一三頁），與此相互矛盾，益見其證詞，顯
    係迴護被告之詞，不足採信。參以詩妮材料行移轉至乙○○
    名下後，實際上仍由被告經營之情，亦經被告於審理時自承
    在卷（見本院卷第三五頁），足見乙○○與被告間，就本件
    損害債權犯行，具有相同密切之利害關係，再衡以乙○○於
    本院審理時證述其知悉告訴人對被告訴請賠償及判決等情（
    見本院卷第三三頁），及前開民事判決確定證明書甫於九十
    六年五月十四日核發，被告與乙○○旋於次日（即同年月十
    五日）簽訂材料行移轉協議書，雙方並於同年六月十二日辦
    畢負責人變更登記等情，已足認被告所為損害債權犯行與乙○○間具有共同之犯意聯絡與行為分擔。
  (五)綜上所陳，顯見被告所辯，無非卸責之詞，不足採信，本件
    事證明確，其犯行堪以認定，應依法論科。
二、核被告所為，係犯刑法第三百五十六條之損害債權罪。被告
    與乙○○間，就前開損害債權犯行，具有犯意聯絡與行為分
    擔，乙○○雖非本件債務人，惟與具有「債務人」身分之被
    告共同實行前開犯行，依刑法第三十一條第一項之規定，皆
    應論以共同正犯。爰審酌被告為避免自身財產遭強制執行，
    竟將其所有材料行移轉至乙○○名下，非但使告訴人蒙受諸
    多程序障礙及不便，更損及強制執行程序之公正性，及其犯
    罪動機、手段、告訴人所受損害，素行良好暨犯後仍飾詞狡
    辯等一切情狀，量處如主文所示之刑，並諭知易科罰金之折
    算標準。
據上論斷，應依刑事訴訟法第二百九十九條第一項前段，刑法第
二十八條、第三十一條第一項、第三百五十六條、第四十一條第
一項前段，刑法施行法第一條之一第一項、第二項前段，判決如
主文。
本案經檢察官廖俊豪到庭執行職務。
中    華    民    國  九十七  年    三    月  二十四  日
                    刑事第二庭    法  官   陳正昇
上列正本證明與原本無異。
如不服本判決，應於判決送達後十日內向本院提出上訴狀，上訴
書狀依法應敘述具體理由，如未敘述具體理由者，應於上訴期間
屆滿後二十日內補提理由書於本院（均應附繕本）。告訴人或被
害人如對於本判決不服者，應具備理由請求檢察官上訴，其上訴
期間之計算係以檢察官收受判決正本之日期為準。
中    華    民    國  九十七  年    三    月  二十四  日
                                  書記官   侯麗茹
附錄法條：
中華民國刑法第356條
（損害債權罪）
債務人於將受強制執行之際，意圖損害債權人之債權，而毀壞、
處分或隱匿其財產者，處 2 年以下有期徒刑、拘役或 5 百元以
下罰金。


司法院資訊處製作；財團法人民間司法改革基金會備份。
